【裁判字號】    98,訴,94
【裁判日期】    980625
【裁判案由】    確認理事資格存在
【裁判全文】
臺灣雲林地方法院民事判決                98年度訴字第94號
原      告  乙○○
被      告  雲林縣總工會
法定代理人  甲○○
上列當事人間請求確認理事資格存在事件，本院於民國98年6 月
11日言詞辯論終結，判決如下：
    主  文
原告之訴駁回。
訴訟費用由原告負擔。
    事實及理由
一、原告起訴主張
  (一)伊為被告之會員「雲林縣才藝教學服務人員職業工會」（下
    稱雲林才藝教學職業工會）第1 屆會員代表，任期自95年2
    月23日至98年2 月22日，伊並於96年3 月2 日當選被告第24
    屆候補理事第1 順位，任期3 年至99年3 月1 日止。於97年
    5 月11日，被告第24屆理事即訴外人王百賢因故死亡，被告
    依章程第26條規定本應即遞補原告為理事，以補足原任之任
    期，詎料被告非但不通知伊遞補，且經伊所屬雲林才藝教學
    職業工會以公文請求被告遞補後，被告先於97年8 月28日第
    6 次理事會會議決議：「該員候補理事與本會所屬之工會尚
    有未解決之爭議，待協調後，如無異議，再行開會討論」，
    再於同年11月22日第7 次理事會會議決議：「暫緩遞補，提
    下次理事會再行討論」，以行政程序拖延的方式拒不遞補伊
    為理事，被告理事會之作法，除與行政院勞工委員會就此類
    事件之說明有違，且違反雲林縣政府函文被告應即由候補理
    事之最優先序位依序遞補之要求，經伊本身以申請書函請求
    被告說明未通知遞補之原因，亦遭被告置之不理。是被告理
    應遞補伊為理事竟違背法令不予通知，致伊無法參加被告於
    97年10份之國際交流活動，受有團費由被告預算150,000 元
    支出之損失，然此部份不另請求。
  (二)俟被告於98年1 月15日召開第8 次理事會會議時，竟以原告
    已非會員代表為由，決議取消伊候補理事資格，並遞補第二
    順位之候補理事為理事，即使雲林才藝教學職業工會二度發
    文申訴上開決議與事實不符，並請求雲林縣政府勞工處依工
    會法第30條之規定撤銷該決議，被告仍以伊不具會員代表資
    格，依章程第17條之規定即不得擔任理事為由，拒不變更。
    經查：伊擔任雲林才藝教學職業工會第1 屆之會員代表，
    任期至98年2 月22日始屆滿，該工會雖於97年10月30日選出
    下屆代表即訴外人郭家魁，然此係基於節省經費，在會員大
    會同一天先選出儲備會員代表，需至現任代表任期屆滿時「
    再接任」，況且該員於97年12月10日退會，會員資格及代表
    資格均已喪失，並由伊於98年1 月16日遞補當選會員代表，
    是被告召開上開理事會會議時，雖有函詢縣政府勞工處，並
    經勞工處函復表示雲林才藝教學職業工會之會員之會員代表
    為郭員，然被告既未先查明伊之任期，且不察雲林才藝教學
    職業工會並未提向被告提報，實係因伊任期未屆滿，則被告
    之決議有與事實不符之違誤。況且，依被告章程第13條規
    定：「被選舉權不限於會員代表」，及人民團體法第19條亦
    規定「上級人民團體理事、監事之當選，不限於下級人民團
    體選派出席之代表」，被告之理事資格並非如其所主張需具
    有會員代表資格之必要條件，此亦可由被告第24屆理事王秀
    英在選舉時也不具會員代表資格可知，查王員在被告之會員
    工會雲林縣女子燙髮職業工會第9 屆當選會員代表時是93年
    2 月17日，依照工會法施行細則第16條規定工會會員代表任
    期三年，應自會員代表大會召開之日計算，則王員會員代表
    任期屆滿日是96年2 月16日，王員並於雲林縣女子燙髮業職
    業工會96年3 月12日召開會員大會時才又當選會員代表，相
    較被告選舉第24屆理監事是在96年3 月2 日，則王員當選理
    事時顯然不具會員代表資格；此外，原告本身亦曾於83年12
    月以雲林縣女子燙髮業職業工會會員當選被告第20屆理事，
    顯見被告之理事資格不限於會員代表。尤其，依工會法施
    行細則第32條規定：「工會理事、監事之罷免，須經會員十
    分之一以上，向理事會或監事會提出申請罷免案，詳列罷免
    理由，並具正、副兩本。理事會或監事會，應即將該項副本
    通通知被罷免人，於送達後一週內提出答辯書，一併交會員
    大會討論通過後，得予以罷免之，遺缺由候補理事、監事遞
    補，以補足原任理事、監事之任期為限。」是被告取消伊候
    補理事第一順位資格，未依上開程序辦理是否合法即不無疑
    問。綜上，伊之候補理事資格遭被告不當取消，並嚴重剝奪
    伊之職權與權利，應與伊曾聲請強制執行訴外人即被告之法
    定代理人甲○○之財產，致遭陳員挾怨報復有關。
  (三)事件至今，伊精神遭受極大恐慌、焦慮、失眠，且被告發文
    各基層工會，取消原告遞補理事資格讓原告名譽受損，精神
    上痛苦不已；而被告之法定代理人挾其個人之權利，故意羞
    辱伊、蓄意毀損伊之名譽，並侵損伊遞補理事之權利，亦使
    伊受有身心痛苦、精神煎熬及心理恐慌焦慮，爰依民法侵權
    行為之規定及工會法第18條請求被告賠償伊精神上之損害10
    萬元。
  (四)對被告答辯稱伊不具會員代表資格，故依規定取消伊之候補
    理事資格之陳述：
    伊之縣代表資格並未因所屬雲林才藝教學職業公會97年10月
    30日選出第二屆縣代表而遭決議「縮短或取消」，且與工會
    法施行細則第16條規定之規定不符，何況雲林才藝教學職業
    工會亦未發給訴外人郭家魁第二屆會員代表當選證明書，更
    未陳報變更會員代表之公文予上級工會即被告，均足證伊自
    始至終均為訴外人雲林才藝教學職業工會第1 屆之會員代表
    ，被告憑著雲林才藝教學職業工會之會議紀錄即擅自認定並
    取消伊之縣代表資格，顯然不當。尤其，該次會議當選會員
    代表之訴外人郭家魁於任期尚未開始前，即於97年12月10日
    因退會而喪失會員及會員代表資格，該工會遂於98年1 月8
    日第2 屆第2 次理監事會臨時動議提案補選會員代表，並向
    雲林縣勞工處申請訂於98年1 月16日選舉，該次會議紀錄並
    已郵寄被告，詎被告卻趕在98年1 月15日開理、監事會議，
    以伊非會員代表為由取消伊之候補理事資格，除與人民團體
    選舉罷免法第5 條人民團體理、監事之選舉應由理事會在召
    開會議前15日審定會員之資格有違外，未經下級工會行文陳
    報變更會員代表，即認定會員代表變更，亦與一般變更會員
    代表之行政程序不符，此並有雲林縣政府98年4 月21日府勞
    資字第0981502902號函請被告更正之公文為證。
  (五)聲明：
  1.確認原告為雲林縣總工會第二十四屆理事資格存在。
  2.訴求確認被告雲林縣總工會第八次理事會，遞補第二順位理
    事為理事的決議無效、確認原告理事資格存在，並請求遞補
    原告為雲林縣總工會第二十四屆理事。
  3.被告雲林縣總工會應給付原告100,000 元，及自起訴狀繕本
    送達翌日起至清償日止，按週年利率百分之五計算利息。
  4.訴訟費用由被告負擔。
二、被告則辯以
  (一)被告於98年1 月7 日向雲林縣政府函查雲林才藝教學職業工
    會於97年10月30日召開第2 屆第1 次會員代表大會，當日選
    出上級工會代表為郭家魁，有雲林縣政府98年1 月8 日府勞
    資字第0981500178號函為憑，依被告章程第17條之規定：本
    會設理事十五人、監事五人、候補理事七人、候補監事二人
    ，均由會員代表大會就本會所屬各會員工會選出之本會代表
    中具有中華民國國籍而年滿二十歲者依法選任之。另依人民
    團體選舉罷免辦法第34條：上級人民團體之理事、監事，如
    限由下級人民團體所派之會員代表當選者，其當選之職位，
    應隨其在下級人民團體會員（會員代表）資格之喪失而喪失
    。是被告於98年1 月15日召開第24屆第8 次理事會時，認定
    原告因不具會員工會上級工會代表資格，依上開規定決議取
    消原告遞補理事之資格，改由次順位候補理事遞補，而且目
    前被告理事名額已滿十五人，無缺額問題。
  (二)至於被告章程第13條及第17條之規定是否互相矛盾之疑義，
    按第13條所規定者為資格消極條件，本會依規定辦理理、監
    事及上級公會會員代表之選舉，所屬各工會會員均有被選舉
    權，但第17條所規定者為各理監事之積極條件，並非否定會
    員之被選舉權，只要符合上級工會會員代表資格，即可參選
    理監事，案經本會理監事會審查通過，並經會員代表大會追
    認通過，並無前後矛盾之處，亦為雲林縣政府98年3 月16日
    府勞資字第0980032902號函准予備查。
  (三)基上所述，原告既非所屬工會之上級工會會員代表，即無遞
    補理事之資格，被告所為取消原告遞補理事資格之決議並無
    違法不當，非原告提起確認之訴所得排除，且被告理事會係
    採合議制，所為決議非被告之法定代理人甲○○能自行決定
    ，故原告主張權利受到不法侵損云云，亦屬無據，是原告之
    主張均無理由，爰聲明如主文。
三、本院得心證之理由
  (一)按確認法律關係之訴，非原告有即受確認判決之法律上利益
    者，不得提起之；確認證書真偽或為法律關係基礎事實存否
    之訴，亦同。民事訴訟法第247 條第1 項定有明文。而所謂
    即受確認判決之法律上利益，需因法律關係之存否不明確，
    致原告在私法上之地位有受侵害之危險，而此項危險得以對
    被告之確認判決除去之者而言，亦有最高法院27年上字第31
    6 號、42年台上字第1031號判例意旨可資參照。本件原告起
    訴請求確認理事資格存否，核其主張雖非法律關係，惟工會
    與工會理事間係屬委任之法律關係，而原告有無被告之理事
    資格，直接關係其得否擔任被告之理事，而影響其與被告間
    之法律關係及其個人權益，則其與被告間有無理事資格之事
    實，影響其與被告間之委任法律關係存在與否不明確，致原
    告在私法上之地位即有受侵害之危險，而此項危險非不得以
    對被告之確認判決除去之，揆諸前揭說明，是原告提起本件
    確認之訴有即受確認判決之法律上利益，於訴訟程序上並無
    不合，合先敘明。
  (二)本件原告起訴主張伊為被告第24屆第1 順位候補理事，被告
    於理事出缺時本應遞補伊為理事，卻由被告理事會以決議暫
    緩遞補之方式遲不履行，是被告之決議與被告章程、人民團
    體法及行政院勞工委員會相關函釋有違，爰提起本訴請求確
    認伊為被告第24屆理事資格存在等語，並有被告章程、第24
    屆第1 次會員代表大會會議紀錄、被告第24屆第6 、7 、8
    次理事會會議紀錄及相關函釋（均影本）為憑。經查：依被
    告章程第26條規定：「本會理、監事因故中途出缺時由各後
    補理、監事依次遞補之以補足原任之任期為限。」；又依人
    民團體法第23條規定：「人民團體理事、監事有左列情事之
    一者，應即解任，其缺額由侯補理事、侯補監事分別依次遞
    補…」；此外，行政院勞工委員會97年10月22日勞資1 字第
    0970028521號函復說明：「…二、查依工會法第14條及該法
    施行細則第19條、第20條之立法原意旨，工會如已設置候補
    理事、候補監事，遇理事、監事出缺時，應即由候補理事、
    監事自最優先序位者起，依序遞補，任期以補足原任理事、
    監事之任期為限。…」，則依上開法規及說明意旨觀之，應
    認工會遇理事出缺時，本即應依序遞補，理事會並無斟酌是
    否遞補之權利，故被告於97年5 月11日因理事王百賢過世中
    途出缺時，依章程規定本即應遞補第一順位之候補理事即原
    告為理事，被告未依章程規定辦理即有可議，揆諸前揭說明
    ，此時應認原告於理事王百賢過世時即遞補為被告之理事，
    毋庸被告理事會之同意。
  (三)又原告主張被告第8 次理事會會議，以伊不具有會員代表資
    格為由，決議撤銷其候補理事資格，並遞補第二順位之候補
    理事為理事之決議，與被告章程第13條之規定不符且與原告
    仍為雲林才藝教學職業工會會員代表之事實有違，是被告所
    為該次決議係不當剝奪原告之候補理事資格，為此訴請本院
    確認被告上開決議無效，及請求被告遞補原告為第24屆之理
    事，並提出雲林才藝教學職業工會之會議紀錄附卷供參。惟
    查：
  1.按工會會員代表大會代表任期三年，應自會員代表大會召開
    之日起計算。理事、監事任期三年，應自理事、監事就職之
    日起計算，其就職日期，至遲不得超過選出後十日，工會法
    施行細則第16條定有明文。又下級工會所選出席上級工會會
    員代表大會之代表任期，亦應依照以上規定辦理，不以上級
    工會舉行若干次會員代表大會會期為限，亦有內政部台內勞
    字第706076號解釋要旨供參。是本件原告所屬工會雲林才藝
    教學職業工會既於97年10月30日舉辦第2 屆第1 次會員代表
    大會，並於該會議選出縣代表（即參與上級工會之會員代表
    ）郭家魁，依前揭規定及解釋，雲林才藝教學職業工會之第
    2 屆縣代表之任期於該次會員大會時已開始計算，有雲林才
    藝教學職業工會第2 屆第1 次會員代表大會會議紀錄在卷可
    稽，是原告主張郭員係預為選出以利於98年2 月23日原告縣
    代表之任期屆滿時接任原告之位而為縣代表等語，除於會議
    紀錄中並未顯示如原告所述之記載外，另訂會員代表任期起
    算時間亦與上揭規定有違，不足憑採，是第2 屆會員代表之
    任期既已於97年10月30日會員代表大會召開時起算，則原告
    第1 屆會員代表之任期亦於同時結束，原告自此不具被告之
    會員代表資格自明。
  2.原告雖主張依被告章程第13條規定：「本會會員代表經各該
    工會舉派後應給與代表證明書業附具履歷冊送經本會審查合
    並報請主管機關核備後方得出席，出席代表均有發言權、表
    決權、選舉權及其他依法應享之權力，但被選舉權不限於會
    員代表。」是以，原告縱使不具會員代表資格，依上開章程
    但書之規定，原告即使僅具會員資格亦得被選為候補理事，
    是其候補理事之資格即不因未具會員代表資格而喪失云云。
    然依被告章程第17條規定：「本會設理事十五人、監事五人
    、候補理事七人、候補監事二人均由會員代表大會就本會所
    屬各會員工會選出之本會代表中具有中華民國國籍而年滿二
    十歲者依法選任之分別組織理、監事會。」由於該規定係規
    範於章程第四章「組織及職權」部分，而第13條係規範於第
    三章「會員及會員代表」部分，就章程之體系而言，理事資
    格本應優先適用組織及職權一章，復審酌理事對工會具有一
    定之職權，對其資格自宜有特別之限制，而與一般會員有異
    ，是應認第17條係就第13條之被選舉權所為之特別規定，故
    關於理、監事之資格，應優先適用第17條之規定，即被告之
    理事應就具有所屬各會員工會選出之本會代表中選任，換言
    之，被告理事需具有會員代表資格，今原告自97年10月30日
    起已非會員代表已如前述，依章程規定不得擔任理事，是被
    告於98年1 月15日決議遞補第2 順序之候補理事，該決議核
    與章程無違，原告主張應撤銷該決議即難認有據，自不予准
    許。
  3.末按人民團體理事、監事有喪失會員代表資格者者，應即解
    任，其缺額由侯補理事、侯補監事分別依次遞補，為人民團
    體法第23條第1 款所明文，而被告理事應就本會所屬各會員
    工會選出之本會代表中選任，亦為被告章程第17條所明定。
    是原告雖主張其已於98年1 月16日經雲林才藝教學職業工會
    補選為第2 屆之會員代表，並提出補選之會議記錄為據，然
    依前揭規定，原告之理事資格於喪失會員代表資格時既應即
    解任，原告其後重新當選會員代表並不能溯及使其已喪失之
    理事資格回復，是原告猶依前詞請求被告遞補其為理事，要
    無所據，難認有理由。則依前所述，原告訴請確認被告第8
    次理事會會議決議無效，並請求被告遞補其為理事等主張，
    為無理由，均不予准許。
  (四)至於原告主張事件至今，因被告及其法定代理人遲不遞補伊
    為理事，甚至不當撤銷伊候補理事資格，損害伊名譽，使伊
    受有精神上痛苦，爰依民法侵權行為之規定及工會法第18條
    ，請求被告賠償伊精神上之損害10萬元乙節，然依章程之規
    定原告於97年5 月11日因理事王百賢過世中途出缺時，即遞
    補為理事，其第一順序之候補理事資格即已不存在，被告理
    事會於98年1 月15日撤銷其已不存在之第一順序之候補理事
    資格即屬無意義，亦難認有何不法行為可言。至於原告理事
    資格之喪失，係其所屬之雲林才藝教學職業工會於97年10月
    30日選出第二屆縣代表而喪失，並非因被告之理事會執行職
    務時加於原告之損害，核與侵權行為及工會法第18條之規定
    不合，原告請求被告應給付其此部分之損害自無理由，難予
    准許。又被告理事會於97年5 月11日原告遞補理事後而違背
    法令不予通知其行使職權，致使原告無法參加被告於97年10
    月份之國際交流活動，受有團費由被告預算150,000 元支出
    之損失部分，原告既不請求，此部分自不得命被告賠償。
  (五)綜上，原告主張確認伊為被告理事資格存在及被告第8 次理
    事會會議決議無效，並訴請被告遞補原告為理事部分，因原
    告已非會員代表，依被告章程規定不得擔任理事，故被告決
    議遞補次順位之候補理事應於規定無違，並無不當，是原告
    此部分之請求難認有據，應予駁回；另原告請求被告賠償精
    神損害部份，因原告之候補理事資格喪失及理事資格之喪失
    均非因被告理事會之行為所致，核予侵權行為及工會法第18
    條之規定不合，是原告此部分請求，亦無理由，均應予駁回
    。
四、本件判決結果已臻為明確，兩造其餘攻擊防禦方法，經本院
    斟酌後，認對於判決結果已不生影響，爰不逐一論述，併予
    敘明。
五、據上論結：原告之訴為無理由，依民事訴訟法第78條，判決
    如主文。
中    華    民    國    98    年    6     月    25    日
                      民事第一庭  法  官  黃瑞井
上列正本與原本無異
如對本判決上訴，須於判決送達後廿日內向本院提出上訴狀
中    華    民    國    98    年    6     月    25    日
                                  書記官  林美鳳


司法院資訊處製作；財團法人民間司法改革基金會備份。
